【裁判字號】    98,交聲,802
【裁判日期】    980330
【裁判案由】    聲明異議
【裁判全文】
臺灣臺中地方法院交通事件裁定         98年度交聲字第802號
原處分機關  交通部公路總局臺中區監理所豐原監理站
異  議  人
即受處分人  甲○○
上列受處分人因違反道路交通管理處罰條例案件，對於交通部公
路總局臺中區監理所豐原監理站於民國98年2月23日所為之處分
（豐監稽違字第裁63-HD0000000號裁決書）聲明異議，本院裁定
如下：
    主    文
原處分關於裁處甲○○罰鍰新臺幣肆萬玖仟伍佰元部分撤銷。
前項撤銷部分，甲○○不罰。
    理    由
一、原處分機關係以：本件異議人即受處分人甲○○於民國96年
    12月8日18時57分許，駕駛車牌號碼FG-3879號自用小客車，
    在臺中縣大里市○○○路191號前，因不慎衝撞道路中央之
    安全島，經警據報前往處理並測得其呼氣中酒精濃度在每公
    升0.81毫克間，違反道路交通管理處罰條例第35條第1項第1
    款規定，經臺中縣警察局霧峰分局員警製發違反道路交通管
    理事件通知單舉發。交通部公路總局臺中區監理所豐原監理
    站乃繼而於98年2月23日以豐監稽違字第裁63-HD0000000號
    裁決書裁處罰鍰新臺幣（下同）49,500元，並吊扣汽車駕駛
    執照12個月及施以道安講習。依行政罰法第26條規定：「一
    行為同時觸犯刑事法律及違反行政法上義務規定者，依刑事
    法律處罰之。但其行為應處以其他種類行政罰或得沒入之物
    而未經法院宣告沒收者，亦得裁處之。（第1項）前項行為
    如經不起訴處分或為無罪、免訴、不受理、不付審理之裁判
    確定者，得依違反行政法上義務規定裁處之。（第2項）」
    又法務部95年5月25日法律字第0950700393號函釋見解，前
    揭「不起訴處分」包括「緩起訴處分」。故原處分機關依法
    所為之裁處，並無違誤。
二、本件聲明異議意旨略以：受處分人業依臺灣臺中地方法院檢
    察署檢察官命令，支付緩起訴處分金60,000元，今原處分機
    關再裁罰49,500元，顯違反行政罰法第26條規定之「一事不
    二罰」之原則，爰依法聲明異議，請求撤銷上開行政罰鍰部
    分之處分等語。
三、按汽車駕駛人飲用酒類或其他類似物後，其吐氣所含酒精濃
    度超過每公升0.25毫克，不得駕車；汽車駕駛人，駕駛汽車
    經測試檢定酒精濃度超過標準，處汽車駕駛人新台幣15,000
    元以上60,000元以下罰鍰，並當場移置保管該汽車及吊扣駕
    駛執照一年，因而肇事致人受傷者，並吊扣駕駛執照二年。
    道路交通安全規則第114條第2款、道路交通管理處罰條例第
    35條第1項第1款分別定有明文。又汽車駕駛人，有第35條第
    1項規定之情形時，應接受道路交通安全講習，同條例第24
    條第1項第2款亦定有明文。再按一行為同時觸犯刑事法律及
    違反行政法上義務規定者，依刑事法律處罰之。但其行為應
    處以「其他種類行政罰」或得沒入之物而未經法院宣告沒收
    者，亦得裁處之。前項行為如經不起訴處分或為無罪、免訴
    、不受理、不付審理之裁判確定者，得依違反行政法上義務
    規定裁處之。本法所稱「其他種類行政罰」，指下列裁罰性
    之不利處分：限制或禁止行為之處分：限制或停止營業、吊
    扣證照、命令停工或停止使用、禁止行駛、禁止出入港口、
    機場或特定場所、禁止製造、販賣、輸出入、禁止申請或其
    他限制或禁止為一定行為之處分，行政罰法第26條、第2條
    第1款亦定有明定。惟依95年2月5日正式施行之行政罰法第
    26條第1項規定：「一行為同時觸犯刑事法律及違反行政法
    上義務規定者，依刑事法律處罰之。但其行為應處以其他種
    類行政罰或得沒入之物而未經法院宣告沒收者，亦得裁處之
    」。此乃一行為同時造成刑罰法律與行政秩序罰規定發生競
    合適用之關係時，基於「一事不二罰」之法理，經由立法程
    序確立應以刑罰優先為原則，避免行為人承受過度且重複之
    處罰。此觀該條立法理由明確揭示：「一行為同時觸犯刑事
    法律及違反行政法上義務規定時，由於刑罰與行政罰同屬對
    不法行為之制裁，而刑罰之懲罰作用較強，故依刑事法律處
    罰，即足資警惕時，實無一事二罰再處行政罰之必要。且刑
    事法律處罰，由法院依法定程序為之，較符合正當法律程序
    ，應予優先適用。但罰鍰以外之沒入或其他種類行政罰，因
    兼具維護公共秩序之作用，為達行政目的，行政機關仍得併
    予裁處，故為第一項但書規定」，其理益明。是以前揭行政
    罰法中刑事法律處罰優先且不再處以行政秩序罰之目的，既
    係因為行為人已接受刑罰而足資警惕，且已發生懲罰之作用
   ，即無使行為人陷於雙重處罰之不利益，則關於刑事法律處
    罰之範圍自應採取實質認定，凡刑事實體法或程序法中所規
    定客觀上剝奪行為人生命、自由、財產權利，主觀上亦因制
    裁之嚴厲性、痛苦性，其強度足以造成心理強制而間接達成
    矯正教化目的之處遇手段，皆應納入其中，而不以形式上符
    合刑法第32條至第34條所定主刑及從刑種類者為限，始與前
    揭法律規範之意旨相符。
四、查本件受處分人甲○○於前揭時、地，駕駛自用小客車，因
    酒精濃度超過標準之違規事實，固有臺中縣警察局霧峰分局
    交通分隊員警當場舉發違反道路交通管理事件通知單及裁決
    書等附卷可稽，惟查：
  (一)依行政罰法第26條之立法理由觀之：「一行為同時觸犯刑事
    法律及違反行政法上義務規定時，由於刑罰與行政罰同屬對
    不法行為之制裁，而刑罰之懲罰作用較強，故依刑事法律處
    罰，即足資警惕時，實無為一事二罰再處行政罰之必要。且
    刑事法律處罰，由法院依法定程序為之，較符合正當法律程
    序，應予優先適用。但罰鍰以外之沒入或其他種類行政罰，
    因兼具維護公共秩序之作用，為達行政目的，行政機關仍得
    『併與裁處』」。故在處罰目的且處罰方式相同時，若依刑
    事法律處罰，即足資警惕時，實無為一事二罰再處行政罰之
    必要。又刑事訴訟法第253條之2規定，檢察官為緩起訴處分
    ，得命被告於一定期間內履行「向指定之公益團體支付一定
    之金額」，此一命被告為金錢給付的部分，應得被告之同意
    。命被告為金錢給付部分，並得為民事強制執行名義。檢察
    官課被告以上之負擔，由於此負擔雖非「刑罰」，但性質上
    可謂實質的制裁，且造成被告權利受限制的影響。則受處分
    人上開違反刑事法律禁止規範之犯罪事實既已明確，僅因檢
    察官採取緩起訴處分之替代性刑事處遇手段，未將該案逕行
    起訴或聲請簡易判決處刑，致其後適用之刑事訴訟程序有所
    區別，然就受處分人負有支付一定金額予檢察官指定機構之
    義務觀察，其如未在上開指定期間內確實履行義務，依刑事
    訴訟法第25 3條之3第1項第3款之規定，受處分人將遭受撤
    銷緩起訴處分之不利益；反之，倘其確實遵守並履行各項緩
    起訴條件，除非合於刑事訴訟法第260條所定情形之一，否
    則受處分人即無再就同一案件遭受刑事訴追之虞。從而，受
    處分人已因上開緩起訴處分而剝奪其財產權，主觀上前揭金
    錢給付義務亦具有強制性、懲罰性，雖不若易科罰金係以支
    付金錢作為自由刑之替代，惟經由緩起訴處分條件之履行使
    其免於遭檢察官發動起訴程序，仍具有替代刑罰之效果，廣
    義而言，應屬前揭所稱之「實質刑事法律處罰」，而有行政
    罰法第26條第1項「一事不二罰」規定之適用（臺灣高等法
    院臺中分院95年度交抗字第477號裁定同此結論，可值參照
    ）。又法務部95年5月25日法律字第0950700393號函雖謂：
    行政罰法第26條第2項所稱「不起訴處分」包括「緩起訴處
    分」在內等語，雖本院對於各機關就其職掌所作有關法規釋
    示之行政命令，固未可逕行排斥而不用；惟細繹上揭公函內
    容，並未具體說明其法理及規範依據為何，則基於上述之說
    明及司法院大法官會議釋字第137號解釋之意旨，本院自得
    依據學理、法律規範，妥為解釋認定。且行政罰法第26條第
    2項乃例外得裁處行政秩序罰之補充規定，參諸該條文係將
    「不起訴處分」、「無罪」、「免訴」、「不受理」、「不
    付審理」等不能證明刑事被告犯罪或未曾使其實際接受刑罰
    之情形逐一臚列，顯然與該條第1項所指發生處罰競合之前
    提要件尚有未合，故有第2項仍依違反行政法上義務規定裁
    處之必要。
  (二)查本件受處分人甲○○於服用酒類後，呼氣中酒精濃度為每
    公升0.81毫克，已達無法安全駕駛動力交通工具之程度，猶
    仍駕駛汽車行駛於道路上之犯罪行為，業經臺灣臺中地方法
    院檢察署檢察官於97年2月22日以97年度偵字第3422號為緩
    起訴處分在案，其緩起訴處分期間為一年，且該案被告即本
    件受處分人應向財團法人天主教曉明社會福利基金會支付60
    ,000 元，此有緩起訴處分書在卷可按，而異議人業於97年6
    月13日繳納上開緩起訴處分金，有財團法人天主教曉明社會
    福利基金會收據影本在卷可憑，是則，本件緩起訴處分既非
    不能證明異議人之犯罪事實，且有支付高於罰鍰金額之實質
    處罰，自與上開行政罰法第26條第2項列舉之不起訴處分等
    情形迥然有別，仍無從遽為比擬而為相同之處置。如若不然
    ，則刑事被告如經法院循審判程序判處罰金或得以易科罰金
    之拘役或有期徒刑，均得以援用行政罰法第26條第1項之規
    定，免於處以行政秩序罰之雙重不利益；至於藉由緩起訴處
    分而節省司法資源者，在基於實質懲罰目的而其財產權遭受
    剝奪之餘，卻仍需繳納一定金額之行政罰鍰，其結果勢必降
    低刑事被告接受緩起訴處分之意願，而反噬緩起訴處分替代
    繁複刑事審判程序之制度性機能。準此以言，行政罰法第26
    條第2項既未將緩起訴處分列舉其中，本於「例外規定從嚴
    解釋」之法理及前揭說明，自不能將條文中「不起訴處分」
    之範圍，擴及於性質顯不相同之「緩起訴處分」，附此敘明
    。而道路交通管理處罰條例第35條所規定之裁處，含有罰鍰
    與吊扣駕照之處分，二者分屬行政罰法中之裁罰，有對於過
    去違反義務行為處罰之「秩序罰」（指罰鍰），以及對於預
    防將來再犯危險之「管制罰」（指吊扣駕照）；前者對於過
    去義務違反而為秩序罰之目的，與刑事制裁酒醉駕車所欲達
    到保護交通安全之目的相同，二者既為相同之目的，則處以
    較重之刑事制裁為已足，自無重複處罰行政罰之必要。本件
    對於性質相同之金錢裁罰，已依懲罰作用較強之刑事法律制
    裁後，即無再依行政法為相同處罰之理。原處分就此未予詳
    查，遽予裁罰，尚有未恰。本件就此部分之異議為有理由，
    原處分應予撤銷。
  (三)至於原處分關於吊扣駕駛執照及施以道安講習部分，則係預
    防將來再犯危險之管制罰，而有別於前揭針對已發生違規事
    實科處罰鍰之行政秩序罰，屬行政罰法第26條第1項但書所
    稱之「其他種類行政罰」。本件受處分人確於飲酒後駕駛自
    用小客車，經測試檢定酒精濃度超過標準之情，有前述卷附
    資料可證，受處分人亦未爭執，是就此違反行政秩序規定之
    部分，原處分機關固不得就該同一違規事實再處以「罰鍰」
    ，然仍應科處罰鍰以外之行政罰（即吊扣證照、施以道安講
    習）。是原處分機關依道路交通管理處罰條例第35條第1項
    第1款規定，吊扣其駕駛執照12個月及施以道安講習，自無
    不合。此部分既未經異議人爭執，自不在本院應予審理之範
    圍，併予敘明。
五、綜上所述，原處分機關依道路交通管理處罰條例第35條第1
    項第1款、第24條第1項第2款、違反道路交通管理事件統一
    裁罰基準及處理細則第43條、違反道路交通管理事件統一裁
    罰標準表等規定，裁處異議人「罰鍰」49,500元部分，於法
    不合，應予撤銷，並為不罰之諭知。
六、據上論斷，應依道路交通管理處罰條例第87條第2項，道路
    交通案件處理辦法第20條前段，裁定如主文。
中    華    民    國    98    年    3    月    30     日
                      交通法庭  法  官  廖慧如
以上正本證明與原本無異。
如不服本裁定應於送達後五日內向本院提出抗告狀。
                                書記官  張宏清
中    華    民    國    98    年    3    月    30     日


司法院資訊處製作；財團法人民間司法改革基金會備份。
